【裁判字號】    95,台上,4800
【裁判日期】    950831
【裁判案由】    違反公司法
【裁判全文】
最高法院刑事判決            九十五年度台上字第四八００號
    上  訴  人  甲○○
                        186.
上列上訴人因違反公司法案件，不服台灣高等法院台中分院中華
民國九十二年十一月十三日第二審判決（九十二年度上訴字第四
七號，起訴案號：台灣台中地方法院檢察署九十年度偵字第一０
三二三號、九十一年度偵字第五八四二號），提起上訴，本院判
決如下：
    主  文
上訴駁回。
    理  由
按刑事訴訟法第三百七十七條規定，上訴於第三審法院，非以判
決違背法令為理由，不得為之。是提起第三審上訴，應以原判決
違背法令為理由，係屬法定要件。如果上訴理由書狀並未依據卷
內訴訟資料，具體指摘原判決不適用何種法則或如何適用不當，
或所指摘原判決違法情事，顯與法律規定得為第三審上訴理由之
違法情形，不相適合時，均應認其上訴為違背法律上之程式，予
以駁回。本件原判決認定上訴人甲○○（業務侵占罪部分經原審
判刑確定）有原判決事實欄所載違反公司法犯行，係依憑上訴人
於偵查時及第一審審理中已坦承不諱，與同案被告陳趙燕雲（原
審依業務侵占罪判刑確定）之供述相符，及證人張國章、陳品君
、陳汝凌、陳俊吉、潘麗玉、施並明、趙淑珍等人分別於偵查及
第一審調查時證述屬實，暨卷附前台灣省政府建設廳民國八十七
年十二月十一日八七建三字第二七四八八六號（函）稿、福友百
貨股份有限公司（下稱福友公司）設立登記事項卡、董事監察人
名單、股東名簿、設立登記申請書、設立登記資本額查核報告書
、資產負債表，台灣銀行活期存款存摺節影本（帳號：0000
00000000號，戶名：福友公司籌備處），福友公司設立
登記股東繳款明細表、委託書、繳交股款資金流向表，台灣銀行
豐原分行存摺交易明細、取款憑條、存入憑條，及福元百貨股份
有限公司（下稱福元公司）變更登記申請書、股東臨時會決議錄
、董事會決議錄、增資登記資本額查核報告書，台灣銀行活期存
款存摺節影本（帳號：000000000000號，戶名：福
元公司），福元公司股東繳納股款明細表，台灣銀行豐原分行存
款餘額證明書、委任書，經濟部商業司八十八年六月四日經（○
八八）商字第○八八一一九四一八號函、八十八年六月二十一日
經（○八八）商字第○八八一二○八八五號函及八十九年四月二
十一日經（○八九）商字第○八九一一二一六五號函，福元公司
變更登記申請書、股東會決議錄、董事會決議錄、增資登記資本
額查核報告書、資產負債表、股東繳納股款明細表、股東名簿，
台灣銀行活期存款存摺節影本（帳號：00000000000
0號，戶名：福元公司）、台灣銀行買匯水單、外匯收支或交易
申報書，經濟部商業司八十九年六月三十日經（○八九）商字第
○八九一二○○○二號函、八十九年七月十一日經（○八九）商
字第○八九一二三五八二號函等證據。因而維持第一審論處上訴
人連續公司負責人，公司應收之股款，股東並未實際繳納，而以
申請文件表明收足罪刑之判決，駁回上訴人此部分在第二審之上
訴，已敘明所憑之證據及認定之理由。從形式上觀察，原判決並
無違背法令之情形存在。上訴意旨略稱：福友公司於八十七年十
二月十一日申請設立登記時，應收之股款新台幣（下同）二千萬
元，已於同年十一月三十日全額繳納完畢，並存於福友公司籌備
處帳戶；福元公司於八十八年五月二十九日申請增資變更登記時
，應收之增資股款一千五百萬元，亦於同年五月十三日全額繳納
完畢，並存於福元公司設於台灣銀行豐原分行之活期存款帳戶；
福元公司於八十九年六月十三日申請增資變更登記時，應收之增
資股款一億七千萬元，亦於同年五月二十九日全額繳納完畢，並
存在福元公司設於台灣銀行豐原分行之活期存款帳戶。而公司法
第九條第三項前段之罪，係以公司應收之股款，股東並未實際繳
納，而以申請文件表明收足為構成要件，不論股東係自有資金，
抑借貸所得，股東縱未實際出資而由他人繳足股款，並不成立本
罪，股東繳納股款之來源亦非所問，經濟部商業司於八十八年六
月二十一日核准福元公司變更登記後，上訴人並無將股款匯出福
元公司帳戶之行為，原判決認上訴人成立本罪，顯有違誤。又八
十八年五月間福元公司辦理增資之一千五百萬元資金中，福元公
司資金、及不知名金主出資各若干，該不知名金主是否即為福元
公司股東之一，另八十九年五月間辦理增資之一億七千萬元資金
中，福元公司營收所得、及金主林冠章出借之數額各多少，同年
五月三十一日分別匯出償還林冠章、或存入福元公司設於華南銀
行草屯分行等帳戶內之金額各多少，原判決均未調查，有應於審
判期日調查之證據而未予調查之違背法令。且本件設立及增資資
金往來之實情為何，是公司間之借貸或其他，福友公司之二千萬
元資金是否有再匯回福友公司籌備處帳戶，福元公司增資之一億
七千萬元均存在福元公司帳戶，僅係台灣銀行豐原分行、華南銀
行草屯分行之不同，原判決僅以上訴人之自白認定罪責，顯然違
背證據法則。再福元公司、福友公司均為上訴人之獨資企業，因
上訴人行為時之公司法不承認一人公司，且規定資本額超過二億
元需辦理強制公開發行股票，公司法嗣經修正放寬行政管制，上
訴人之行為僅係為規避當時不合理之行政管制，並無不法之意圖
，未引進社會大眾游資，危害不大，原判決未審酌上情，量刑不
符相當原則，自有違誤云云。經查：按證據之取捨及證據證明力
如何，均屬事實審法院得自由裁量、判斷之職權，苟其此項裁量
、判斷，並不悖乎通常一般之人日常生活經驗之定則或論理法則
，又於判決內論敘其何以作此判斷之心證理由者，即不得任意指
摘其為違法，據為提起第三審上訴之合法理由。而認定犯罪事實
所憑之證據，並不以直接證據為限，間接證據亦包括在內，審理
事實之法院綜合卷內之直接、間接證據，本於推理作用，於通常
一般之人均不致有所懷疑，得確信其為真實之程度者，即得據之
為有罪之認定。本件原判決已敘明：上訴人自承其於成立福友公
司之初，係利用福元公司之資金二千萬元匯入福友公司帳戶，以
取得存款記載做為股款繳納證明，並於事後再將資金匯回福元公
司。而上訴人於八十七年間籌備成立福友公司，係自己為負責人
兼股東，並安排陳趙燕雲、陳品君、趙淑珍、陳汝凌、陳俊吉、
施並明等為股東。縱認福元公司係一人公司，惟福元公司與上訴
人純係二獨立之個體，福元公司亦未列為福友公司之股東，上訴
人自無權且未經任何法定程序即擅自以福元公司之資金充作福友
公司之股款，並於事後再將資金匯回福元公司。又上訴人於法務
部調查局中部機動工作組調查時亦自承其明知應收之前開廣源公
司增資股款並未實際繳納，竟以福元公司營收所得及向金主林冠
章籌借之資金共一億七千萬元，匯入廣源公司設於香港之銀行帳
戶後，再於八十九年五月二十五日、二十六日、二十九日，由該
香港帳戶分別匯款八千九百十萬元、三千八百五十萬元、四千二
百四十萬元，共一億七千萬元存入福元公司設於台灣銀行豐原分
行之活期存款帳戶內，充作福元公司海外集資資金即增資股款已
繳納之證明，足證本件上訴人、陳趙燕雲、陳品君、趙淑珍、陳
汝凌、陳俊吉、施並明等股東，均未實際出資繳納股款，因陳趙
燕雲等股東，均將股款繳納全部事項委諸上訴人，公司應收之股
款，並未實際繳納，而以福元公司之資金或向其他金主籌借之資
金於申請文件虛偽表明收足，甚為明確等情，均已於理由內詳加
說明，並無上訴意旨所指之違背法令。原判決復說明，陳趙燕雲
及陳品君、趙淑珍、陳汝凌、陳俊吉、施並明、潘麗玉等人，確
分別同意由上訴人為其等辦理登記為福友公司或福元公司之股東
之行為，潘麗玉部分則先以潘麗玉名義於海外成立廣源公司，再
以廣源公司名義入股福元公司，僅係其等並未實際出資，均據陳
趙燕雲、陳品君、趙淑珍、陳汝凌、陳俊吉、施並明、潘麗玉等
於第一審證述在卷，尚難認其等無同意入股之意思與行為，並有
卷附上揭相關書證等證據，自非僅依上訴人之自白為本件論處罪
刑之唯一依據，核與證據法則無違。末查量刑之輕重，乃實體法
上賦予法院得為自由裁量之事項，倘未逾越法定刑度，或濫用其
權限，即不能任意指為違法。原判決並審酌上訴人犯罪之動機、
目的、手段，與上訴人之行為有礙公司資本充實之原則，若公司
無法繼續經營，將有礙於債權人及其犯罪後之態度等一切情狀，
而為量刑，並未逾越法定刑度或濫用其權限，核無違誤。其餘上
訴意旨，無非係對事實審法院採證認事之職權行使及原審已調查
、理由已說明或與本件犯罪構成要件無關之事項，徒憑己見再為
事實上或細節上之爭執，亦非適法之上訴第三審理由。衡以上述
說明，應認其上訴為違背法律上之程式，予以駁回。
據上論結，應依刑事訴訟法第三百九十五條前段，判決如主文。
中    華    民    國  九十五  年    八    月  三十一  日
                      最高法院刑事第十庭
                          審判長法官  洪  清  江
                                法官  石  木  欽
                                法官  李  伯  道
                                法官  林  勤  純
                                法官  陳  晴  教
      本件正本證明與原本無異
                                      書  記  官
中    華    民    國  九十五  年    九    月   十二   日
                                                      Ｅ


司法院資訊處製作；財團法人民間司法改革基金會備份。
